【裁判字號】    98,訴,1479
【裁判日期】    990127
【裁判案由】    妨害性自主罪
【裁判全文】
臺灣高雄地方法院刑事判決              98年度訴字第1479號
公  訴  人  臺灣高雄地方法院檢察署檢察官
被      告  0000甲0000Z （真實姓名、年籍資料詳卷）
選任辯護人  康進益律師
上列被告因家庭暴力妨害性自主罪案件，經檢察官提起公訴（98
年度偵字第4053號），本院判決如下：
    主  文
0000甲0000Z成年人連續故意對少女犯乘機猥褻罪，處有期徒刑壹
年；減為有期徒刑陸月。又成年人故意對少女犯乘機猥褻罪，處
有期徒刑拾月；減為有期徒刑伍月。又成年人故意對少女犯乘機
猥褻罪，處有期徒刑拾月。應執行有期徒刑壹年捌月，緩刑參年
，緩刑期內應付保護管束，保護管束期間內並禁止對0000甲0000
實施家庭暴力及為騷擾行為；且應於緩刑期間內執行心理輔導處
遇計畫，併應接受觀護人之輔導與監督。
    事  實
一、乙男為成年人（即0000甲0000Z，真實姓名年籍詳警卷內代號
    與姓名對照表），與甲女（即0000甲0000 ，85年5 月生，真
    實姓名年籍詳警卷內代號與姓名對照表）為父女關係，二人
    間具有家庭暴力防治法第3 條第3 款所定之家庭成員關係。
    乙男明知甲女為未滿14歲之女子，惟為滿足自己性慾，竟不
    知謹守人倫分際，為下列犯行：
  (一)基於乘機猥褻之概括犯意，自民國94年間某日起（甲女其時
    就讀國小3 年級下學期) 至95年7 月1 日前某日夜間某時止
    ，以每隔約半年1 次之頻率，在高雄縣鳳山市○○街○號○
    樓住處（地址詳警卷內代號與姓名對照表）之房間內，利用
    甲女夜間與其同睡於一房之機會，乘甲女熟睡精神障礙相類
    情形不能抗拒，以手伸入甲女之衣褲內撫摸甲女之胸部及下
    體，或以嘴巴舔甲女之胸部，總計先後共猥褻得逞3 次（即
    於94年1 月1 日至同年6 月30日、94年7 月1 日至同年12月
    31日、95年1 月1 日至同年6 月30日間某不詳日期之夜間各
    1 次）。
  (二)再另行起意基於乘機猥褻之犯意，於95年7 月1 日至96年4
    月24日前某日夜間某時，以相類似之手法，對甲女予以猥褻
    得逞1 次。
  (三)又另行起意基於乘機猥褻之犯意，於97年3 、4 月間某日夜
    間某時，以相類似之手法，對甲女予以猥褻得逞1 次。嗣於
    97年11月間甲女告知其母上情後，於97年底經甲女之母求助
    「113 」婦幼專線處理，並由甲女前往行政院國軍退除役官
    兵輔導委員會高雄榮民總醫院（下稱高雄榮民總醫院）及警
    局製作筆錄，始循線查悉上情。
二、案經高雄縣政府警察局移送臺灣高雄地方法院檢察署檢察官
    偵查起訴。
    理  由
甲、程序方面（含證據能力之認定）：
    按被告以外之人於審判外之言詞或書面陳述，除法律有規定
    者外，不得作為證據；被告以外之人於審判外之陳述，雖不
    符刑事訴訟法第159 條之1 至之4 之規定，然經當事人於審
    判程序同意作為證據，法院審酌該言詞陳述或書面陳述作成
    時之情況，認為適當者，亦得為證據；刑事訴訟法第159 條
    第1 項、第159 條之5 第1 項分別定有明文。本判決認定事
    實所引用之證據資料，除原已符合刑事訴訟法第159 條之1
    至第159 條之4 ，及法律另有規定等傳聞法則例外規定得作
    為證據以外；其餘並非公務員違背法定程序所取得，檢察官
    、被告乙男（下稱被告）及辯護人於本院均同意作為認定事
    實之證據，且審酌各該證人或書面陳述作成時之情況，並無
    違法不當或證明力明顯過低之瑕疵，認為以之作為證據為適
    當，均得作為證據。
乙、實體方面：
一、訊據被告於本院審理時就事實欄所載對於甲女為乘機猥褻之
    犯行，坦承不諱。經查本案除有前述被告自白外，並有：
  (一)被害人甲女於警詢及偵訊時指證：「我與被告是父女關係，
    於94年間即在我國小3 年級下學期某日凌晨3 、4 點，我在
    房間睡覺時，爸爸（即被告）用手伸進我衣服裡掐我乳頭跟
    摸胸部，當時我穿著學生型內衣，他只摸一邊胸部，當他掐
    我的乳頭時因為會痛而醒過來，他還伸進我褲子裡用1 隻或
    兩隻手指頭摸我下體，摸了大概共約5 分鐘後，坐在床上坐
    一會兒就去睡覺了；因房間有一些光線，他摸我時我有睜開
    眼睛看，確定是爸爸，他摸我胸部及下體時我不敢反抗，因
    為他平時還蠻兇的，我都假裝睡著，他當時以為我睡著沒有
    醒來，他摸我胸部及下體總共約5 、6 次，從94年間我讀小
    學3 年級下學期一直到97年3 、4 月份我讀小學6 年級下學
    期，最後1 次是在97年我讀小學6 年級下學期約3 、4 月時
    ，都是在凌晨3 、4 點，他趁我睡覺時手伸進我的衣服裡用
    手指掐我的乳頭，用嘴巴舔胸部，我醒過來，後來他把手伸
    進我褲子裡用手指頭摸我的下體，方式跟第1 次一樣，他大
    概共摸了5 分鐘，摸完後他一樣坐在床邊沈思一下後就去睡
    覺。我後來有跟媽媽講，是在97年11月份，我先與她通電話
    ，在11、12月，也有寫信寄給媽媽」（警卷第7 至9 頁、偵
    卷第7 至14頁），核其於本案發生時年約9 至12歲左右，與
    被告復為父女關係，自小接受被告之照養，苟非親身經歷、
    確有其事，並衡諸其年紀及不諳性事之情，實無可能一再明
    確描述指陳其遭被告性侵害之情節，參以其對於遭被告性侵
    之情節均說明綦詳，復能明確指出被告地點、方式，且警偵
    所述前後一致，甚至表達被告對其為前開行為後，為顧及父
    女親情，並不希望被告身入囹圄、只需改正行為之意（警卷
    第9 頁）等情，可見甲女所述情節真實性甚高，當屬可信。
  (二)證人即甲女之母（即0000甲0000A，真實姓名年籍詳警卷內代
    號與姓名對照表）於警詢及偵訊時證稱：「甲女是我女兒，
    我與乙男離婚，搬離這個家庭約10年左右，我知道甲女、乙
    男同住；我是大約在97年11月左右跟我女兒甲女聯絡上，同
    年12月初某日，甲女打電話給我，告稱大約從她小學3 、4
    年級開始，父親（即乙男）都會利用她睡著後，用手伸進去
    她衣服裡摸她胸部還有尿尿地方，有時摸很用力，把她驚醒
    ，但因為怕父親知道她醒來會生氣，她都不敢出聲音，她邊
    講邊哭，說最後1 次大約是在97年3 、4 月份；父親利用她
    睡覺時用手去摸她的乳頭還有下體，因為很痛才醒過來，勉
    強睜開眼睛，就看到父親坐在床邊，每想到要睡覺或想到這
    些事都會嚇得發抖，我有跟113 專線聯絡，也向我女兒甲女
    反覆求證，經過再三證明後，我就決定報警處理，我也跟甲
    女說明一旦報請有關單位處理後，我們必然會面對一些問題
    」（警卷第7 至9 頁、偵卷第7 至14頁），亦核與甲女之指
    述相符。
  (三)此外，尚有卷附代號與姓名對照表表、性侵害案件減少被害
    人重複陳述作業訊前訪視紀錄表及同意書、甲女繪製案發現
    場簡圖及寫予其母之信箋內容、財團法人長庚紀念醫院高雄
    分院受理疑似性侵害事件驗傷診斷書顯示「甲女陰部處女膜
    完整但擴張」、性侵害案件驗證同意書、甲女陰部採證照片
    （警卷第18頁密封證物袋內）、高雄榮民總醫院98年10月16
    日高總精字第0980015004號函及所附甲女精神狀況鑑定書、
    同醫院98年10月16日高總精字第0980015003號函及所附乙男
    精神狀況鑑定書（本院審訴卷第30至43頁）等相關事證附卷
    可稽，凡此堪認被告之自白與事實相符。
  (四)至甲女之姑姑及祖母雖於警詢均陳稱未曾聽聞甲女遭被告性
    侵之事、並均表示應該不會有這種事云云（警卷第14頁反面
    、第15頁、第16頁反面），惟查甲女姑姑又稱：「我很少在
    家、甲女沒有跟我一起睡過」，顯示其表明對家中事務涉入
    甚少，已屬避重就輕之詞，竟又能遽斷不會有甲女遭被告猥
    褻之情事，令人匪夷難信，而甲女祖母雖稱：「甲女平常由
    其照顧」，但仍率斷被告應無本件犯行，對於甲女遭社會局
    人員帶走之情，僅謂：「我想這女孩（連孫女稱呼都不用）
    是希望去媽媽那裡吧！」（警卷第16頁反面），亦毫無惋惜
    不捨之表示，復均於偵訊時表明拒絕證言之意（偵卷第17頁
    ），兩人所言雖故意迴護被告，然因被告本人已經自白確有
    涉犯本件犯行，自難憑為有利被告之認定。
  (五)又甲女對於遭被告為乘機猥褻之行為，就被告首次犯行，於
    警詢時稱係在94年就讀國小3 年級下學期，其後至97年3 、
    4 月份發生最後1 次犯行，總共發生5 、6 次等語（警卷第
    7 頁反面、第8 頁），衡諸我國學制每1 學期係以半年為期
    ，而甲女陳述受害情節亦以「學期」為區別先後之時間單位
    ，且依甲女所述，被告係長期對其為猥褻行為，此種長期侵
    害甲女之行為，本具有反覆為相同行為之習性，堪認在各該
    「學期時間單位」間均陸續有發生猥褻犯行之情事，則其犯
    案時間除最後1 次被告所犯為97年3 、4 月間外，足徵被告
    應以每半年為1 次之頻率對甲女為乘機猥褻之犯行，再者本
    諸罪疑有利於行為人原則，自應論以較少次數即從低以5 次
    猥褻行為，並慮及被告於95年7 月1 日之前所犯得論以連續
    犯及於96年4 月24日所犯得減刑等情（均詳後述），而為有
    利被告之認定。從而，即於94年1 月1 日至同年6 月30日、
    94年7 月1 日至同年12月31日、95年1 月1 日至同年6 月30
    日、97年7 月1 日至96年4 月24日、97年3 、4 月份間被告
    各為乘機猥褻行為1 次。綜上所述，本案事證明確，被告犯
    行洵堪認定，應予依法論科。
二、論罪科刑：
  (一)按家庭成員間實施身體或精神上不法侵害之行為，即屬「家
    庭暴力」；所稱家庭暴力罪者，謂家庭成員間故意實施家庭
    暴力行為而成立其他法律所規定之犯罪者，家庭暴力防治法
    第2 條第1 款、第2 款定有明文。查被告與甲女於案發時為
    父女關係，案發時同住一屋，業據被告於警詢時、甲女於偵
    訊時均供明在卷（警卷第5 頁反面、第6 頁、第8 頁反面）
    ，並有2 人之代號與姓名對照表在卷可稽（警卷第18頁密封
    證物袋內代號與姓名對照表），故被告與甲女間具有家庭暴
    力防治法第3 條第3 款直系血親家庭成員關係，又本件被害
    人甲女係85年5 月出生，有其代號與真實姓名年籍對照表附
    卷可憑，甲女於被告為本件犯行期間，為9 至12歲之年齡，
    是被告故意對甲女乘機猥褻之行為，係屬家庭成員間實施身
    體上不法侵害之行為，即為家庭暴力防治法第2 條第1 款之
    家庭暴力，並構成兒童及少年福利法及刑法上之妨害性自主
    之罪，然因家庭暴力防治法並無罰則規定，自應依兒童及少
    年福利法及刑法妨害性自主罪章等規定論罪，合先敘明。
  (二)次按刑法上之猥褻罪，係指姦淫（性交）以外，足以興奮或
    滿足性慾之一切色情行為而言；對於女子舔吸、撫乳及下體
    ，自均係基於色慾之一種動作，不能謂非猥褻行為（最高法
    院63年臺上字第2235號判例及同院46年度台上字第436 號判
    決意旨參照）。本件被告以手伸入甲女之衣褲內撫摸甲女之
    胸部及下體，或以嘴巴舔甲女之胸部等行為，在客觀上足以
    引起一般人之性慾，主觀上亦可滿足被告性慾，自屬猥褻行
    為無疑。又被告對於未滿14歲之甲女自94年間起至97年3 、
    4 月間止，先後趁甲女睡著而不知抗拒之際，而為猥褻之行
    為，又甲女遭被告猥褻之際，固已清醒而未至不知或不能抗
    拒之狀態，惟因甲女佯裝睡著，致被告自始均不知悉甲女已
    清醒，而誤認甲女仍處於熟睡而不知抗拒之狀態，以手伸進
    其衣服內，撫摸其胸部及下體為猥褻行為，業經甲女於警詢
    及偵訊時陳述明確（警卷第8 頁、偵卷第8 頁），足認客觀
    上甲女固並未因熟睡而有不知抗拒之情事，然因猥褻之過程
    中，因甲女為佯睡之表現，是被告主觀上所認識者係以為甲
    女處於熟睡而不知抗拒之狀態，進而加以猥褻，本諸「所犯
    重於所知時，從其所知」之當然法理，自應適用行為人主觀
    上所認識之乘機猥褻罪論處。核被告該部分所為5 次犯行，
    均係犯兒童及少年福利法第70條第1 項前段、刑法第225 條
    第2 項之成年人對少女乘機猥褻罪，起訴法條僅論以刑法第
    225 條第2 項，尚有未合，惟因社會基本事實相同，爰均依
    法變更起訴法條。復按刑法第227 條第2 項所定對於未滿14
    歲之男女為猥褻之行為者，以行為人與被害人雙方合意為猥
    褻之行為者為限；倘行為人係利用被害人熟睡之際，對被害
    人為猥褻之行為，自應論以刑法第225 條第2 項之乘機猥褻
    罪（最高法院96年度台上字第500 號判決意旨參照），公訴
    人起訴意旨既認定被告係利用甲女睡覺時，對彼為撫摸胸部
    及下體等猥褻行為，於起訴法條贅引刑法第227 條第2 項，
    應屬誤會，併此附敘。又被告先後對於甲女於94年1 月1 日
    至95年6 月30日間所為之3 次乘機猥褻行為，時間緊接，所
    犯罪名相同，顯係出於概括之犯意為之，為連續犯，被告行
    為後，94年1 月7 日修正，同年2 月2 日公布之刑法，已於
    95年7 月1 日施行，查其中刑法第56條關於連續犯之規定業
    已刪除，是被告犯後法律已有變更，而本件被告於舊法時期
    所犯之3 次乘機猥褻罪，依修正施行前刑法第56條之規定，
    為連續犯，應論以一罪，並得加重其刑至2 分之1 ，而修正
    後之刑法第56條業已刪除，亦即新修正之刑法已無連續犯之
    規定，且依新法應各別多次論斷之結果（即數罪併罰），其
    刑度顯較修正前應依刑法第56條之規定以一連續乘機猥褻罪
    為重，經比較新舊法結果，以被告行為時之規定較有利於被
    告，自應依刑法第2 條第1 項前段規定，適用修法前刑法第
    56條規定，對被告論以連續乘機猥褻罪（至修正前之刑法第
    225 條第2 項規定：「對於男女利用其心神喪失、精神耗弱
    、身心障礙或其他相類之情形，不能或不知抗拒而為猥褻之
    行為者，處6 月以上5 年以下有期徒刑。」，修正後為「對
    於男女利用其精神、身體障礙、心智缺陷或其他相類之情形
    ，不能或不知抗拒而為猥褻之行為者，處6 月以上5 年以下
    有期徒刑。」，惟此一修正純為文字修正，非屬法律變更，
    尚無新舊法比較之必要）。而被告所犯連續乘機猥褻罪行、
    95年7 月1 日至96年4 月24日間所為乘機猥褻罪行及97年3
    、4 月份所為乘機猥褻罪行，3 罪間，時日相隔有異，依間
    隔時間及情節觀之，並非於密切接近時間內接續為之，且每
    次猥褻行為完成後即已滿足被告生理需求，再次為猥褻行為
    顯係另起犯意，並非出於單一之犯罪決意，是各次行為各具
    獨立性，犯意各別，應予分論併罰。
  (三)本院審酌被告為甲女之親生父親，不思善盡為健全之監督、
    扶養及照護子女之責，為逞一己之性慾，罔顧人倫及甲女之
    性自主權利，竟趁甲女睡覺不知抗拒之際而為猥褻行為，危
    害甲女之身心健全發展，使其心理上造成傷痛及留下陰影，
    並影響其將來人格正常發展，實有不該；惟念及被告本件所
    為係初犯，並未使用暴力，且被害人甲女表明被告平日對其
    等養護尚屬正常，兼衡其犯後坦承犯行，態度良好，且當庭
    向甲女及其母道歉認錯，堪認尚有悛悔之意，又其無犯罪前
    科，有臺灣高等法院被告前案紀錄表在卷可憑，素行非劣，
    及其犯罪動機、目的係出於一時色慾薰心所致等一切情狀，
    酌情分別就所犯連續乘機猥褻罪量處有期徒刑1 年、其餘所
    犯乘機猥褻罪，共2 罪，各量處有期徒刑10月，以示懲儆。
    又被告本件犯罪時間於96年4 月24日以前所犯之連續乘機猥
    褻罪及乘機猥褻罪各1 罪，均符合中華民國96年罪犯減刑條
    例所定之減刑條件，爰各減其宣告刑2 分之1 ，論處有期徒
    刑6 月及5 月，並全部定其應執行刑為有期徒刑1 年8 月，
    以資懲儆。
  (四)又查被告前未曾受有期徒刑以上刑之宣告，已如上述，且其
    犯後坦承犯行，殊有悔意，本院認其乃因一時失慮，致罹刑
    典，經此刑之宣告後，當知警惕，應無再犯之虞，甲女曾表
    明宥恕被告之意（本院訴卷第49頁），又斟酌被告亦當庭向
    甲女母女明確表明懺悔改過之意（本院訴卷第48頁），是認
    對被告所宣告之刑，以暫不執行為適當，予以宣告緩刑3 年
    ，用啟自省，以期自新，併依家庭暴力防治法第38條第1 款
    規定應交付保護管束，且依同條第2 項第1 款、第2 款命被
    告於付緩刑保護管束期間內，禁止實施家庭暴力，並禁止對
    甲女為騷擾之行為，以保護本案家庭暴力罪之被害人（按關
    於緩刑期間內付保護管束及保護管束期間內遵守事項之規定
    ，家庭暴力防治法第38條第1 項及第2 項之規定應屬刑法第
    93條第1 項第1 款及第74條第2 項第7 、8 款之特別規定，
    應直接適用該條文之規定）。
  (五)復本院依職權囑託高雄榮民總醫院鑑定被告有無施以強制治
    療「加害人處遇計畫」之必要，經該醫院綜合被告基本資料
    、個人生活史、被鑑定人對案情之相關描述、精神狀態檢查
    、心理衡鑑〔（包括一行為觀察及會談：(1)學業與就業史、
    (2)婚姻及家庭史、(3)案件及親子相處、(4)與案情有關的詢問
    、二測驗結果：(1)魏氏成人智力量表第三版、(2)班達測驗、
    (3)自填量表、健康性格習慣量表、(4)性侵評估量表、性侵害
    加害人否認評估量表、(5)性侵評估量表、性犯罪再犯危險快
    速評估表）、三結論：(1)傷害危險性、(2)再犯危險性、(3)可
    治療性等〕、社工評估（包含家庭關係、學校兵役及職業史
    、性發展史及兩性關係、暴力及犯罪行為、人際社交及娛樂
    史、重要疾病史、經濟狀況、情緒及人格特質等）而綜合評
    估，鑑定結果認為：(1)被告雖然傷害危險性低、靜態因子的
    再犯可能性低，但因為被告乃高度否認、又具備許多不良的
    動態因子（無法維持穩定之親密關係、不正常的性慾〈買春
    〉、對受害者低度同理或感覺、治療合作意願低等）、社會
    監督系統也不完備，因此仍具有再犯的可能性；(2)因被告情
    緒控制、自我瞭解及表達能力不良，本案顯示被告親職教養
    技巧及壓力管理能力均不足，加上其具備中度可治療性（語
    言理解能力可、社會常識與情境判斷能力正常、年齡在40歲
    以下的可治療良好因子等），故建議被告有施以強制治療之
    必要等情，有高雄榮民總醫院98年10月16日高總精字第0980
    015003號函附精神狀況鑑定書在卷足參（本院審訴卷第38至
    44頁）。上開鑑定結果，係該醫院實施鑑定之專科醫師本其
    醫療專業對於被告鑑定認為：被告具有可治療性，建議有強
    制治療之必要性，其鑑定結果堪以採信。參以甲女於同醫院
    施以之鑑定結論：甲女認知到遭受「性騷擾」，對其屬於重
    大之壓力事件，造成適應性障礙，並伴隨著焦慮情緒，迄今
    無法處理，對於父親仍有顯著的心理痛苦感受等情（本院審
    訴卷第34頁反面），本院參酌上開鑑定結果，以及被告乘機
    對於睡著之親生女兒甲女為猥褻行為，對甲女已造成心理之
    傷痛危害，足見其偏差行為嚴重之實施家庭暴力情節，認被
    告有完成處遇計畫之必要，以矯正其偏差行為及觀念，故認
    應依家庭暴力防治法第38條第2 項第5 款完成如主文所示之
    加害人處遇計畫，以預防被告再犯相同之犯行（按關於緩刑
    期間內應完成加害人處遇計畫之規定，應併用家庭暴力防治
    法第38條第2 項第5 款之規定，而不論以第74條第2 項第6
    款之規定，以便與上開保護管束期間內遵守事項適用一致之
    條文規定）。
據上論斷，應依刑事訴訟法第299 條第1 項前段、第300 條，兒
童及少年福利法第70條第1 項前段，家庭暴力防治法第38條第1
項、第2 項第1 款、第2 款、第5 款，刑法第2 條第1 項、第11
條、第225 條第2 項、第74條第1 項、第51條第5 款、修正前刑
法第56條，中華民國96年罪犯減刑條例第2 條第1 項第3 款、第
11條，判決如主文。
本案經檢察官乙○○到庭執行職務。
中    華    民    國    99    年    1     月    27    日
                  刑事第八庭  審判長法  官  王伯文
                                    法  官  謝宗翰
                                    法  官  林建鼎
以上正本證明與原本無異。
如不服本判決應於收受本判決後10日內向本院提出上訴書狀，並
應敘述具體理由，如未敘述上訴理由者，應於上訴期間屆滿後20
日內補提理由書狀於本院（均須按他造當事人之人數附繕本）「
切勿逕送上級法院」。
中    華    民    國    99    年    1     月    27    日
                                    書記官  林怡君
附錄本判決論罪科刑法條：
中華民國刑法第225條第2 項（乘機性交猥褻罪）：
對於男女利用其精神、身體障礙、心智缺陷或其他相類之情形，
不能或不知抗拒而為猥褻之行為者，處 6 月以上 5 年以下有期
徒刑。

司法院資訊處製作；財團法人民間司法改革基金會備份。
